【裁判字號】    94,重上更(三),45
【裁判日期】    950113
【裁判案由】    瀆職
【裁判全文】
臺灣高等法院花蓮分院刑事判決    94年度重上更(三)字第45號
上  訴  人
即  被  告  辛○○
                    現寄押於臺灣花蓮看守所
選任辯護人  張靜律師
上  訴  人
即  被  告  甲○○
                    押)
指定辯護人  陳正忠律師
上列上訴人即被告因瀆職案件，不服臺灣花蓮地方法院88年度訴
字第11 7號中華民國90年9月30日第一審判決（起訴案號：臺灣
花蓮地方法院檢察署87年度偵字第3366號），提起上訴，本院判
決如下：
    主  文
原判決關於辛○○及甲○○利用職務上之機會詐欺財物部分均撤
銷。
辛○○共同連續依據法令從事公務之人員，利用職務上之機會，
詐取財物，處有期徒刑玖年，褫奪公權貳年，偽造之乙○○、陳
月琴、子○○及曾裕楨國民身分證各壹張，偽造之乙○○、陳月
琴、子○○、曾裕楨印章各壹枚，附表1至8所示偽造之乙○○、
陳月琴、子○○、曾裕楨署押及偽印文均沒收。
甲○○共同連續與依據法令從事公務之人員，利用職務上之機會
，詐取財物，累犯，處有期徒刑拾年，褫奪公權參年；偽造之乙○○、陳月琴、子○○、曾裕楨國民身分證各1張，偽造之乙○○、陳月琴、子○○、曾裕楨印章各壹枚，附表1至8所示偽造之
乙○○、陳月琴、子○○、曾裕楨署押及偽印文均沒收。
辛○○、甲○○共同犯罪所得財物新台幣壹仟零肆拾萬玖仟捌佰
柒拾玖元，應予追繳，將其中新台幣肆百萬元發還被害人中華郵
政股份有限公司花蓮舊車站郵局，其餘發還被害人中華郵政股份
有限公司花蓮庚○○○，如全部或一部無法追繳時，應以其財產
抵償之。
    事  實
一、甲○○前曾於民國 (下同)87 間因違反麻醉藥品管理條例之
    罪，經判處有期徒刑3月，於87年5月18日執行完畢，仍不知
    悔改，自87年1月間起，夥同當時任職花蓮郵局第4支局即北
    埔支局（現已改制為「中華郵政股份有限公司花蓮北埔郵局
    」）業務佐而具有公務員身分之友人辛○○，共同意圖為自
    己不法之所有，基於概括之犯意聯絡，由辛○○利用其職務
    上之機會取得郵政定期儲金存款客戶乙○○、陳月琴、子○○詳細資料（包括姓名、存款金額、存單號碼、存款及到期
    日期等）後，將之交由甲○○轉名為交「陳家昇」者或「曾
    姓」成年男子在不詳地點偽造乙○○、陳月琴、子○○3人
    之國民身分證後，交回給甲○○，甲○○再利用位於花蓮市
    ○○路某不知情刻印店老闆偽刻該3人印章後，委由不知情
    之成年女子假冒存戶，持偽造身分證、印章前往郵局，先以
    存單遺失為理由，掛失並請領新存單，然後再持新存單連同
    偽造之身分證、印章再前往郵局盜領定期存款，以此方法詐
    領郵局定存戶之存款，而有下列犯行：
    （一）87年2月4日，甲○○以及辛○○用前述方法取得北埔
          郵局存戶乙○○之資料，並且偽造身分證、印章後，
          在當天，由甲○○駕駛汽車載1位不詳姓名之成年女
          子前往北埔郵局，持偽造之乙○○國民身分證及偽刻
          之乙○○印章假冒乙○○向該郵局承辦人員詐稱：伊
          儲存在該局面額新台幣（下同）300萬元之郵政定期
          儲金存單遺失，並當場以乙○○之名義偽填「郵局存
          單掛失止付申請書」、「郵政定期儲金儲戶申請變更
          帳戶事項申請書」（背面為更換事項記要）及「掛失
          補副帳戶新舊帳號通知聯」，並於其上偽造乙○○之
          署押及加蓋偽造之乙○○印章（詳如附表所示）而偽
          造該等私文書，再持以交予承辦人員辦理補發乙○○
          之郵政定期儲金存單、印鑑變更及轉存至花蓮郵局而
          行使之，使承辦人員將乙○○定期存單掛失補副、更
          換印鑑及轉存等不實之事項登載於其職務上所掌管之
          電腦電磁紀錄內後，交付新的乙○○郵政定期儲金存
          單1紙。同年月7日甲○○再度駕駛汽車搭載該不詳姓
          名女子前往花蓮郵局（改制後為中華郵政股份有限公
          司國安郵局），持補發之乙○○郵政定期儲金存單、
          偽造之乙○○國民身分證及前述由甲○○偽刻之林明
          珠印章向承辦人員辦理定期存單質押借款，致承辦人
          員陷於錯誤，而貸與現金270萬元，且將乙○○定存
          單質押借款之不實事項登載於其職務上所掌之電腦電
          磁紀錄內，足以生損害於乙○○及郵局管理定期存款
          帳戶資料之正確性。
    （二）87年5月12日，為了順利盜領丁○○為女兒陳月琴儲
          存在花蓮郵局第19支局之定期存款，且因為定存解約
          ，郵局以公務支票支付，必須存入帳戶後方得提款，
          乃先由甲○○夥同名為陳家昇者之成年友人，先偽造
          「曾裕楨」國民身分證及印章後，交由1位曾姓不詳
          姓名之成年男子前往花蓮郵局第19支局（即中山路支
          局，改制後為中華郵政股份有限公司中山路郵局）辦
          理開戶，偽填曾裕楨名義之郵政存簿儲金立帳申請書
          ，並在該申請書正面及背面加蓋偽造之曾裕楨印章各
          1 枚（如附表2所示）而偽造該私文書，交予承辦人
          員而行使之，使承辦人員將曾裕楨開戶之不實事項登
          載於其職務上所掌管之電腦電磁紀錄內，並發給存摺
          一本予「曾姓」男子，足以生損害於曾裕楨及郵政管
          理之正確性。「曾姓」男子旋即於翌日（即同年月13
          日）持該存摺至北埔郵局向辛○○辦理存摺換簿後，
          取得新存摺。另外甲○○並依照前述方法，先行偽造
          完成陳月琴的國民身分證以及印章1枚，在曾姓男子
          順利取得曾裕楨的存摺後，同日即由甲○○駕駛汽車
          搭載1位不詳姓名之成年女子前往花蓮郵局第1支局（
          即舊車站支局，改制後為中華郵政股份有限公司花蓮
          舊車站郵局），持偽造之陳月琴國民身分證及印章，
          假冒陳月琴向承辦人員詐稱：伊存於該局面額400萬
          元之郵政定期儲金存單遺失，並當場偽填「郵政存單
          掛失止付申請書」、「郵政定期儲金儲戶申請變更帳
          戶事項申請書」（背面為更換事項記要）及「掛失補
          副帳戶新舊帳號通知聯」，並於其上偽造陳月琴之署
          押及加蓋偽造之陳月琴印章（如附表3所示）而偽造
          該等私文書，交予承辦人員辦理補發陳月琴之郵政定
          期儲金存單及印鑑變更而行使之，使承辦人員將陳月
          琴定期存單掛失補副、更換印鑑等不實之事項登載於
          其職務上所掌管之電腦電磁紀錄內，並交付新的陳月
          琴郵政定期儲金存單1紙。同年月20日甲○○再度駕
          駛汽車搭載該名女子前往舊車站郵局，持補發之陳月
          琴郵政定期儲金存單、偽造之陳月琴國民身分證及陳
          月琴印章向承辦人員辦理定期存款提前解約，除偽填
          「郵政定期儲金本息轉存申請書」及在其上加蓋偽造
          之陳月琴印章外，並在補發之陳月琴郵政定期儲金存
          單背面偽造陳月琴之署押及蓋上偽造之陳月琴印章（
          如附表4所示）而偽造該等私文書，再交予承辦人員
          而行使之，致承辦人員陷於錯誤而將陳月琴解約等不
          實事項，登載於其職務上所掌管之郵局電腦電磁紀錄
          內，並交付面額400萬元之郵局支票1紙（票號Ｄ0000
          000）。該名女子旋在支票背面偽造曾裕楨之署押後
          ，將支票及偽造之曾裕楨存摺及印章交予甲○○，王
          國屏隨即於同日填寫曾裕楨之郵政存簿儲金存款單及
          郵政存簿儲金提款單，並在提款單上蓋上偽造之曾裕
          楨印章（如附表5所示）而偽造提款單，再交予承辦
          人員而行使之，使承辦人員將存、提款400萬元之不
          實事項，登載於其職務上所掌管之電腦電磁紀錄內，
          並交付400萬元予甲○○，足以生損害於陳月琴、曾
          裕楨及郵局管理定期存款帳戶資料之正確性。
    （三）87年8月18日（起訴書誤載為5月18日），為盜領盧金
          枝儲存在新城支局的定存，仍由甲○○先偽造子○○
          的國民身分證以及印章，在87年8月18日當天，由王
          國屏駕駛汽車搭載1名不詳姓名之成年女子前往花蓮
          郵局第6支局（即新城支局，改制後為中華郵政股份
          有限公司花蓮庚○○○），先由甲○○另利用不知情
          之張姍怡（業經原審判決無罪確定）陪同該不詳姓名
          之女子，持偽造之子○○國民身分證及前述由甲○○
          所偽造之子○○印章，假冒子○○向承辦人員詐稱：
          伊存於該局面額482萬元及158萬9879元之郵政定期儲
          金存單2紙遺失，並當場偽填「郵局存單掛失止付申
          請書」、「郵政定期儲金儲戶申請變更帳戶事項申請
          書」（背面為更換事項記要）及「掛失補副帳戶新舊
          帳號通知聯」各2紙，並於其上偽造子○○之署押及
          加蓋偽造之子○○印章（如附表6所示）而偽造該等
          私文書，再交予承辦人員辦理補發子○○之郵政定期
          儲金存單及印鑑變更而行使之，使承辦人員將子○○
          定期存單掛失補副、更換印鑑等不實之事項登載於其
          職務上所掌管之電腦電磁紀錄內，並補發新的子○○
          郵政定期儲金存單2紙。同年月20日甲○○再度駕駛
          汽車搭載該名不詳姓名之女子前往中山路郵局持補發
          之子○○郵政定期儲金存單、偽造之子○○國民身分
          證及子○○印章，並偽填「郵政定期儲金整存整付指
          定續存局通知單」2份，再於其上加蓋偽造之子○○
          印章（如附表7所示）而偽造該等私文書，再交予承
          辦人員將兩筆定期存款轉存至中山路郵局而行使之，
          使承辦人員將該不實之事項登載於其職務上所掌管之
          郵局電腦電磁紀錄內。同年8月25日上午11時10分許
          ，甲○○又駕車搭載該不詳姓名之女子前往中山路郵
          局，由不知情之張姍怡陪同，持補發之子○○郵政定
          期儲金存單、偽造之子○○國民身分證及子○○印章
          向承辦人員辦理定期存款提前解約，並在補發之盧金
          枝郵政定期儲金存單2紙背面偽造子○○之署押及蓋
          上偽造之子○○印章（如附表8所示）而偽造該等私
          文書，再持以交付承辦人員而行使之，致承辦人員陷
          於錯誤而將子○○解約之不實事項登載於其職務上所
          掌管之郵局電腦電磁紀錄內，並交付現金0000000 元
          ，足以生損害於子○○及郵局管理定期存款帳戶資料
          之正確性。
    嗣因被害人子○○於87年8月31日上午9時30分許持其郵政定
    期儲金存單至庚○○○欲辦理借款事宜時，發覺其定期存款
    已遭人盜領，經承辦員警循線追查後發覺上情。
二、案經花蓮縣警察局移送臺灣花蓮地方法院檢察署檢察官偵查
    起訴。
    理  由
壹、本案審理之範圍
    檢察官起訴被告甲○○與郵局人員辛○○共同取得郵局定存
    客戶乙○○、陳月琴及子○○之資料後，偽造證件，詐領定
    期存款分別300萬元、400萬元及0000000元，於案發後另外
    再將乙○○之款項回補，另涉有偽造文書罪，認被告2人共
    犯公務員利用職務上機會詐取財物罪（盜領存款）以及偽造
    文書罪（回補款項）等。原審判決就2罪均判處有罪之後，
    被告上訴，本院前審撤銷原判，但仍就2罪判處罪刑，被告
    辛○○就兩罪全部上訴，被告甲○○則僅就盜領存款所涉之
    貪污罪部分上訴最高法院，被告甲○○就被訴因回補款項而
    涉犯之偽造文書罪因而確定，並送執行（最高法院93年度台
    上字第244號卷頁50），最高法院就上訴部分以罪數、間接
    正犯之認定以及若干證據尚待查證為理由全部發回更審，本
    院更1審仍以貪污罪判處被告甲○○有罪，以貪污以及偽造
    文書罪判處被告辛○○罪刑，被告均上訴，最高法院將被告
    2人所涉貪污罪部分撤銷發回，將其中辛○○因回補款項所
    涉偽造文書罪部分則以上訴不合法律上程式為由，而駁回上
    訴，該部分因而確定。本院更2審就辛○○部分判決無罪，
    就甲○○部分改依偽造文書罪判處罪刑，檢察官提起上訴，
    最高法院撤銷後發回，因此本院仍應就被告辛○○以及甲○○被訴盜領存款所涉之貪污罪部分審理，至於被告2人所犯
    回補款項所涉之偽造文書罪部分則已經分別確定，先此敘明
    。
貳、本案證據之證據能力：
一、被告辛○○在郵政公司內部調查所為之自白具有證據能力：
    （一）按被告之自白非出任意者，不得做為證據，刑事訴訟
          法第156條第1項定有明文，而所謂被告之自白並不以
          在司法警察或是檢察官等有偵查權之人訊問時為限，
          只要被告對於不利於有關自己犯罪事實所為之陳述就
          屬於刑事訴訟法第156條第1項所稱之自白，只是如果
          是具有偵查權之司法警察或檢察官訊問被告時，為了
          確保被告之防禦權，刑事訴訟法第95條以下分別規定
          了訊問被告應遵守的程序，如果司法警察或檢察官在
          訊問被告時，沒有遵守上述程序，刑事訴訟法又在第
          158條之2明確規定了違反上述程序所取得被告自白之
          證據能力，至於被告在不具偵查權的其他人員所為的
          自白，刑事訴訟法並沒有規定必須符合一定的程序或
          方式才取得證據能力，這是因為不具偵查權的人對於
          被告沒有強制處分權，無法讓被告處於可能被迫自白
          的情況，刑事訴訟法沒有針對這種情形特設規定保障
          被告，因此如果被告是在不具偵查權的人面前自白，
          除非該自白是非出於任意性的，否則該項自白仍然具
          有證據能力，不會因為自白沒有依照刑事訴訟法第95
          條以下的規定進行而喪失其證據能力。
    （二）被告辛○○在郵政公司內部的調查中坦承「．．．王
          國屏提供存單號碼，我在櫃員終端機用6320代號查詢
          存款金額，我記得有1筆金額在500萬元左右，儲戶姓
          名已經忘記，不確定是不是子○○，另外1筆屬新城
          的儲戶定存，甲○○因為對方也有勢力，不敢進行，
          吉安也查過1筆，因儲戶已經80多歲，人頭不易找，
          所以也沒有進行，和平有2筆，父女的存款，而且王
          國屏認識（在買賣土地魚塭時認識），我也有核對金
          額，並將結果告訴甲○○」，有談話紀錄（五）附卷
          （本院更1審卷頁107）可證。並經本院調閱談話紀錄
          附卷可稽（本院外放證物），這些都是被告不利於己
          的陳述，自屬自白。被告雖然在本院抗辯稱該自白是
          因為郵局的稽查員說最好承認，否則要送調查站等語
          ，被告才承認，該自白不具任意性（本院卷2頁16）
          。但經傳訊當時之郵局視察戊○○否認有任何對被告
          進行誘騙的行為，並且證稱：談話紀錄都是依照被告
          回答的狀況來記載，我擔任視察20年，我會告訴嫌疑
          人，如果坦白的話，會請政風人員帶其自首（本院卷
          2 頁42以下），再徵諸被告自白之內容，有些是有進
          行盜領的儲戶資料，但被告也同時把曾經查詢過而沒
          有進行盜領的儲戶資料一併自白，尤其被告還陳述說
          「對方有勢力」、「儲戶是父女存款」等等，這些如
          非被告自白，視察人員如何得知，顯見被告當時在郵
          局內部進行調查所為的自白並沒有任何遭到強暴脅迫
          等情形。雖然證人丙○○以及癸○○在本院審理中均
          證稱視察人員進行談話時都沒有在場（本院卷2頁208
          、214），與戊○○所述不合，但被告所為之自白應
          該是出於任意的，已如前述，雖然丙○○以及癸○○
          可能真的不在場，但不能僅以兩人可能不在場，就認
          前述被告自白是出於非任意的推斷。
    （三）被告之自白既然是出於任意性，雖然是在郵局內部進
          行調查時所為之自白，而不是在司法警察訊問時所為
          之自白，但仍然屬於自白，而具有證據能力。
二、被告辛○○在壬○○面前所為之自白具有證據能力：
    （一）證人壬○○在原審審理中證稱「．．．甲○○就常與
          辛○○聯絡，．．．後來好像辛○○告訴我，甲○○
          先盜領300萬元的那條，事實上他只拿到200多萬元，
          因有扣掉一些手續費，．．．其餘200多萬元都交給
          辛○○，因這是第1次，甲○○才會交200多萬元給廖
          友正，目的是在取信辛○○，這是辛○○告訴我的」
          （原審卷1頁19），這性質上也是辛○○對於不利於
          己之事實所為之陳述，也屬於自白。
    （二）證人壬○○雖然在原審審理中作證時沒有經過具結，
          但是在本院訊問時，已經具結，也證稱確實有到法院
          作證說過這些話（本院卷2頁91），因此證人該項陳
          述具有證據能力，又證人該項證述雖屬聽聞，但是由
          於是聽聞被告的供述，因此性質上屬於自白，而不是
          屬於傳聞證據。
    （三）就壬○○所述事實是否果真是被告辛○○所告知，證
          人壬○○在本院訊問時雖然證稱當時是因為閱讀報紙
          的記載而轉述，並不是辛○○告知的（本院卷2頁91
          ），但是證人壬○○是在88年4月23日前往原審作證
          ，而報紙刊登的日期是在87年9月間，有更生日報、
          中國時報以及聯合報等新聞資料附卷可參（本院卷頁
          140以下），時間相隔相近9個月，證人卻能對於閱報
          所得而與己不相干的資料，記憶清晰，已與常情有違
          ，更且報紙並沒有登載辛○○從甲○○處拿到200萬
          元，顯見壬○○所說是閱報所得知，並非實情，應該
          是證人從辛○○處所得知之事實。
    （四）既然被告確實有向壬○○自白，且該自白是在自由意
          識的狀況下所為，該項自白即有證據能力。
參、本院判斷之依據：
一、訊據被告辛○○否認提供郵局定期存款客戶乙○○、陳月琴
    、子○○等人之定期存款資料給被告甲○○等人之事實，並
    辯稱：甲○○於87年1月初有拿1張單子給伊看，上面有記載
    姓名、身分證及存單號碼，甲○○問伊願不願意配合他盜領
    存款，當時伊予以拒絕，嗣後伊於87年5月初自同事口中得
    知北埔郵局有被盜領定期存款，伊就開始找甲○○，伊於5
    月中旬找到甲○○時，伊才知道甲○○有盜領乙○○的270
    萬元，因伊與甲○○認識，且郵局中只有伊交往複雜，伊怕
    受到連累，就叫甲○○還錢，後來甲○○才在8月底拿錢給
    伊就前述以乙○○之名義所質借之270萬元辦理還款，甲○○等人所取得之定期存款客戶資料並非伊所提供，除非有身
    分證和定期存款單號碼，才可在郵局櫃檯人員之電腦查到客
    戶之定期存款資料，否則要在後線即局長之電腦，才能查得
    客戶之定期存款資料，伊沒有提供任何客戶之資料給甲○○
    ，伊並未參與本件盜領存款云云。訊據被告甲○○對前揭其
    與不詳姓名成年男女共同盜領郵局定期存款客戶乙○○、陳
    月琴、子○○存款之事實，均坦承不諱，惟否認其自被告辛○○處取得乙○○、陳月琴、子○○之定期存款資料部分之
    事實，並辯稱：乙○○、陳月琴、子○○等人之定期存款資
    料是「陳家昇」、「曾姓」男子所提供，並非被告辛○○，
    被告辛○○並未參與盜領定期存款云云。
二、就被告辛○○具有公務員身份，而且存戶乙○○、陳月琴、
    子○○的定存款遭盜領的事實，分別有下列事證：
    （一）被告辛○○自85年年底起，任職花蓮郵局新城北埔支
          局業務佐，為依據法令從事公務之人，業經其供陳在
          卷（見本院前審卷頁136），且有卷附之台灣北區郵
          政管理局89年12月1日人88字第166001－004號函可稽
          （見原審卷1頁127）。且郵局雖經改制為公司，但是
          股份仍然全數為政府所持有，有中華郵政公司函附卷
          可參（本院卷1頁108），因此被告辛○○仍然是屬於
          依據法令從事於公務之人員。
    （二）就北埔郵局存戶乙○○遭盜領定存款一事，業據被害
          人乙○○於警詢中陳稱確實有1筆定存款300萬元存在
          花蓮郵局第4支局，在86年12月30日存入，在87年2月
          7日遭冒領（警卷頁4背面），另外還有乙○○存款質
          押存證、立帳聲請書、以乙○○名義偽造之郵局存單
          掛失止付申請書、郵政定期儲金儲戶更換印鑑申請書
          、掛失補副帳戶新舊帳號通知聯附卷可證（警卷頁62
          以下），而被告2人對於乙○○存款遭盜領的事實也
          都不加以爭執，甲○○也坦承盜領存款，足證此事實
          為真。
    （三）就花蓮郵局第1支局即舊車站郵局存戶陳月琴遭盜領
          存款一事，據被害人即為中度智障女兒陳月琴存入款
          項之丁○○於警詢中陳稱有以陳月琴之名義在花蓮市
          第1支局存入400萬元，87年9月5日發現款項已經在87
          年5月20日被盜領（警卷頁5背面）；花蓮郵局第1支
          局郵務工劉美蓮於警詢中陳稱在5月13日有辦理陳月
          琴補發定存單之事，經過核對身分證無誤後才補發（
          警卷頁10）；同支局簡美月於警詢中陳稱確實有辦理
          提領款項之事，是經過核對身分證無誤後才讓冒名者
          提領（警卷頁12）；第1支局局長（舊車站郵局）劉
          榮郎陳稱確實有冒名陳月琴者解約並且提領定存款，
          款項是開郵局公務支票，隨即在19支局帳戶內提領（
          警卷頁11）；而證人曾裕禎於原審也證稱並沒有交付
          印章以及身分資料給被告2人（原審卷2頁176），此
          外尚有定存單、變更帳戶申請書、立帳申請書、公務
          支票、曾裕禎存款單、提款單（警卷頁68以下）、變
          更申請書、立帳申請書原本（原審卷1頁27以下）以
          及曾裕禎開戶資料（原審卷2頁131）等資料附卷可證
          ，被告2人對於陳月琴的定存款遭盜領後，再轉存入
          偽造之曾裕楨帳戶，再被提領一空的事實均不爭執，
          甲○○也承認盜領存款，此部分的事實也堪以認定。
    （四）就庚○○○存戶子○○存款遭盜領一事，業據證人即
          被害人子○○在警詢中稱8月31日前往庚○○○用定
          存單借款時發現存款已經在8月25日被盜領，在這期
          間定存單以及印鑑都沒有遺失過，也沒有其他親人知
          道有這張定存單，1張0000000元部分是在87年元月13
          日存入，另外1張482萬元是在87年7月10日存入（警
          卷頁2背面以下）；庚○○○職員劉達源於警詢中陳
          稱「經我查證發現兩筆定存單是本月18日中午我幫她
          補辦的，定存單是在21日轉到花蓮19支局，25日那天
          被提領，因補定存單時我特別在單上說明提領時請特
          別核對身分證，所以25日被領走時該19支郵局打電話
          告訴我該兩筆定存單已被本人領走．．．補發時我就
          是查驗證件以及身分證相片比對後無誤才給她補辦定
          存單及印鑑更換，．．．那天子○○與另1名小女孩
          大約18到20歲，子○○穿著很時髦．．．盧女說一定
          要補單，．．．我就打就單存根上的電話0000000 ，
          但是空號，接著我就打他所留的BBCalＺ0000000000，
          打了之後BBCall後，我就掛了．．．補單那1天的盧
          金枝看起來比較年輕」（警卷頁6背面）；花蓮郵局
          19支局職員盧美鳳於警詢中陳稱：確實有辦理子○○
          解除定存後領款之事，當時是張姍怡冒用子○○之名
          義領取，並且也在定存單背面冒名簽章（警卷頁8背
          面）；而張姍怡於警詢、偵查中陳稱確實有受甲○○
          之託，陪同另外1名婦女前往領取款項（警卷頁28背
          面、偵卷頁48背面），另外還有子○○定存單、掛失
          止付申請書、更換申請書（警卷頁44以下）、子○○
          原留印鑑卡、立帳申請書、變更申請書以及立帳申請
          書原本（原審卷1頁33以下）以及子○○定期存單終
          止及提款文件（原審卷2頁110 ）附卷可證，被告2人
          對於子○○的定存款遭盜領的事實均不爭執，甲○○
          也承認盜領存款，此部分的事實也堪以認定。
三、從前述可堪認定的事實以及被告之辯解以觀，本案主要之爭
    點在於辛○○是否有參與冒領存款之行為，而由於本案款項
    提款過程中被告辛○○均未參與，但是對於甲○○如何取得
    儲戶資料再據以偽造身分證以及存單、存摺，則有疑問，因
    此本案有關被告2人是否成立貪污罪之爭點在於辛○○是否
    利用職務上之機會提供儲戶之個人資料供甲○○偽造身分證
    進而冒領存款？經查：
    （一）上述存戶的存款資料以及個人資料並不是隨手所可取
          得的資料，而依照郵政公司之電腦客戶相關資訊查詢
          列印資料（警卷頁61）所示，所顯示的資料首先是客
          戶的身分證字號，接下來分別是身分別、職業代號、
          出生年月日、電話、郵遞區號、戶籍及通訊地址，還
          有儲戶的各類帳戶資料，資料內容詳盡，除了儲戶的
          個人身分資料之外，連其他定存外的所有帳戶資料都
          一目了然。而查中華郵政業務自82年10月12日啟用第
          2代電腦整合連線作業系統後，各郵局窗口承辦儲匯
          業務之人員只要有客戶之身分證號碼，即可查得客戶
          在全國各郵局之存款等資料，查詢範圍沒有限制等情
          （見原審卷2第34以下），已經證人即87年間曾任北
          埔郵局支局長之癸○○於原審供陳明確。另證人即府
          前路郵局局長己○○亦於本院前審證稱：櫃檯人員之
          電腦只能查得客戶之存摺資料，後線之電腦即主管之
          電腦只要有客戶之身分證號碼，就可以查出客戶在全
          國各郵局之定期存款相關資料，櫃檯人員要去後線電
          腦查詢資料，因為沒有登記，主管沒有那麼多時間去
          逐筆查證，所以櫃檯人員看後線資料是很方便容易的
          等語（見本院前審卷1頁121-124）。證人癸○○及現
          任花蓮下美崙郵局經理丙○○於本院審理也再度確認
          以存戶身分證字號可以透過支局長的電腦查詢到存戶
          的定存存單號碼，再透過存單號碼查詢存戶的所有資
          料（本院卷2頁212、216），顯見郵局內部的職員有
          機會透過電腦連線作業查詢到定存存戶的所有存款資
          料以及個人資料。
    （二）雖然證人丙○○以及癸○○在本院審理中一再強調有
          關定存戶存單的存單號碼只能夠透過支局長的電腦才
          能查詢，其他櫃檯人員的電腦只能以存單號碼查詢存
          戶資料而支局長的電腦必須要刷主管卡之後才能開啟
          ，其他職員都不能開啟使用，而支局長通常也都會注
          意不讓其他職員使用支局長的電腦（本院卷2頁212、
          216），但是兩位證人也都證稱支局長的電腦必須關
          機才會離線（本院卷2頁213），既然支局長的電腦必
          須關機後才會離線，那麼支局長在上班開啟電腦之後
          ，只要支局長不在座位上或者不注意，以郵局辦公室
          布置都是大辦公室的方式擺設，任何職員要使用支局
          長的電腦並非難事，尤其，在本案中，只有利用支局
          長的電腦輸入存戶身分證字號之後，立刻就會顯示存
          單號碼，櫃檯人員就可以憑該存單號碼在自己的電腦
          上查詢定存戶的其他資料，並不會花太多時間，自然
          也不會引起支局長或者是其他郵局同仁的注意，從而
          可證身為郵局職員的辛○○確實有可能利用郵局電腦
          作業連線查知定存客戶的資料。
    （三）被告辛○○在案發後，郵局內部的調查中已經坦白承
          認利用郵局電腦連線作業查知存戶的資料，再將資料
          交給被告甲○○，而該項自白具有證據能力，已如前
          述，而且被告辛○○除了在郵局內部的調查報告自白
          之外，也向第3人壬○○吐露與被告甲○○共同盜領
          定存存款的事實，該項自白也具有證據能力，也如前
          述，該項自白與前述證據相互佐證，足以認定本案被
          害存戶的資料確實如被告辛○○所言，是由辛○○利
          用郵局電腦連線作業取得之後再交給甲○○。
    （四）被告甲○○雖然一再陳稱並沒有從辛○○處取得存戶
          資料，甚且陳稱：「我有問辛○○有無興趣參加盜領
          ，他一口就回絕，但他那時已知我們盜領乙○○的事
          ，所以後來才會叫我還錢」（原審卷1頁100背面），
          但是被告甲○○在盜領乙○○的款項之後，經由被告
          辛○○從郵局歸還部分款項，業據辛○○於警詢中陳
          稱8月25日，1位不認識的男子，叫我到甲○○住的明
          星學園大樓地下室停車場，向甲○○拿了裝有300萬
          現金的袋子，再委由賴志凱前往郵政總局歸還乙○○
          遭冒領的款項（警卷頁25），於偵查中也陳稱確實委
          請賴志凱還錢（偵查卷頁46背面），賴志凱於警詢、
          偵查中陳稱確實受辛○○之委託前往郵局歸還款項（
          警卷頁30以下、偵卷頁49背面），該案因為涉及偽造
          文書經判決確定，如果被告辛○○並未參與冒領款項
          ，豈有任由甲○○召喚辦事之理，甚至在明知乙○○
          的款項已經是被冒領了，本身是郵務人員，不知立即
          向主管報告，反而又再自行委請朋友以偽造文書之方
          式代為將款項歸還。
    （五）尤其乙○○的定存款是在87年2月4日遭冒領，被告到
          了87年8月25日才將款項歸還，而87年8月31日本案就
          爆發了，郵局內部在當天就緊急進行清查，而事實上
          ，在87年8月21日，被告等人要將盜領的子○○存款
          轉存時，當時的庚○○○劉達源就已經發覺有異，除
          了以電話進行查證之後，並且特別註明提領時必須有
          身分證件（警卷頁6背面），雖然仍然未能阻止被告
          等人盜領存款，但是已經足以使被告等人心生警惕，
          因此採取補救措施，將款項回補到被告所服務北埔郵
          局被盜領者之乙○○帳戶內，以圖卸免責任，凡此益
          證被告辛○○確實有參與共同盜領之行為。
    （六）至於被告辛○○在自白中所陳述以6320代號查詢存戶
          資料，事實上必須先取得存戶的存單號碼後，才能利
          用支局長的電腦查詢，業經證人丙○○以及癸○○在
          本院證述明確，該項自白乍看之下雖略有錯誤，但是
          被告是利用由甲○○處取得的客戶身份證字號，進入
          支局長的電腦中查詢存戶的存單號碼後，再回到櫃檯
          人員的電腦，用預設的代號6320功能鍵查詢客戶的資
          料，因此該項自白實際上並無錯誤。至於被告辛○○
          究竟是使用那一部職員電腦查詢存戶資料，雖然已經
          無從查證，但被告既然已經自白，而該項自白核酌卷
          內證物確實與事實相符，自不能以無證據證明從被告
          所使用的電腦查詢存戶的資料為由，率行認定被告未
          進行查詢。
四、綜據上述，被告甲○○確實有盜領存戶的存款，而且是與被
    告辛○○共謀，由被告辛○○透過郵局電腦查詢客戶資料後
    ，再轉交給被告甲○○，本案事證明確，被告2人犯行堪以
    認定，應予依法論科。
肆、論罪科刑：
一、核被告2人所為，係犯貪污治罪條例第5條第1項第2款之利用
    職務上之機會詐取財物罪、刑法第216條、第210條、第212
    條之行使偽造私文書罪、行使偽造特種文書罪、第214條、
    第220條之使公務員登載不實罪以及電腦處理個人資料保護
    法第35、34條之公務員妨害個人資料罪。被告甲○○雖非依
    據法令從事公務之人員，惟其與具有公務員身分之被告辛○○共同實施犯罪，依貪污治罪條例第3條規定，仍應論以共
    同正犯。被告辛○○、甲○○偽造印章、署押及使用偽造印
    章蓋用偽印文之行為，各係偽造文書之部分行為，而偽造文
    書之低度行為亦為行使之高度行為所吸收，均不另論罪。另
    被告辛○○、甲○○為達詐取被害人乙○○、陳月琴、子○○定期存款之同一目的，於87年2月4日、5月12日、5月13日
    、8月18日，分別偽造乙○○、陳月琴、曾裕楨、子○○等
    人名義之文書，各該次之偽造數份私文書，皆係為遂行詐取
    財物之犯行，而接續實施，均為接續犯，而屬單純一罪。被
    告辛○○與甲○○間，有犯意聯絡與行為分擔，均為共同正
    犯。被告辛○○、甲○○利用不知情之人偽刻被害人乙○○
    、陳月琴、子○○等之印章為間接正犯。被告辛○○、甲○○先後多次詐領財物、行使偽造特種文書、行使偽造私文書
    、使公務員登載不實之行為，時間緊接，犯罪構成要件相同
    ，顯係各基於概括犯意為之，均應依刑法第56條連續犯規定
    論以一罪，並加重其刑。被告辛○○、甲○○所犯上開各罪
    間，有方法結果之牽連關係，應從一重之貪污治罪條例第5
    條第1項第2款利用職務上機會詐取財物罪處斷。被告甲○○
    曾因違反麻醉藥品管理條例案件，經法院判處有期徒刑3月
    ，於87年5月18日執行完畢，此有台灣高等法院被告全國前
    案紀錄表1份在卷可稽。按連續犯罪行為之終了，如在另一
    犯罪有期徒刑執行完畢後5年以內，應無解於累犯之成立（
    參見最高法院33年度上字第1577號判例），是其於5年以內
    再犯本件有期徒刑以上之罪，應依累犯之規定，加重其刑，
    並遞加之。
二、原審對被告等論罪科刑，固非無見。惟被告等以子○○名義
    所偽造之郵政定期儲金整存整付指定續存局通知單2紙上，
    僅蓋用「子○○」之偽印文2枚，並未偽造子○○之署押，
    原審並認被告等偽造子○○之署押，與事實尚有未符。另被
    告等犯罪所得為現款，如全部或一部無法追繳時，應以其財
    產抵償之，原審主文及理由命應追徵其價額，並無必要。被
    告等上訴否認部分犯罪，雖無理由，惟原判決既有可議，本
    院仍應予以撤銷改判。爰審酌被告辛○○雖無前科，然身為
    金融機關公務人員，竟利用職務上之機會，與他人共謀詐領
    客戶存款，破壞金融機關之公信，損害郵局及存款客戶之利
    益，造成全國定期存款戶之恐慌，犯罪所生損害甚鉅，被告
    甲○○有如犯罪事實欄所載之多次犯罪紀錄，品行不佳等一
    切情狀，分別宣告如主文所示第2、3項所示之刑，及依貪污
    治罪條例第17條之規定宣告褫奪公權。偽造之乙○○、陳月
    琴、子○○及曾裕楨國民身分證各1張，為被告等所有且供
    犯罪所用之物，雖未扣案，但無證據證明業已滅失，應依刑
    法第38條第1項第2款規定宣告沒收；偽造之乙○○、陳月琴
    、子○○及曾裕楨印章各1枚，及附表1至8所示偽造之乙○○、陳月琴、子○○、曾裕楨署押及使用偽造印章所蓋用之
    偽印文，均應依刑法第219條之規定予以宣告沒收（最高法
    院44年度台上字第864號判例參照）。再被告等共同犯罪所
    得財物，除乙○○部分已經償還毋庸追繳外，其餘400萬元
    及0000000元部分，應予追繳，分別發還被害人中華郵政股
    份有限公司花蓮舊車站郵局及中華郵政股份有限公司花蓮庚○○○，如全部或一部無法追繳時，應以其財產抵償之。
伍、據上論斷，應依刑事訴訟法第369條第1項前段、第364條、
    第299條第1項前段，貪污治罪條例第5條第1項第2款、第3條
    、第10條第1項、第2項、第17條，電腦處理個人資料保護法
    第35條、第34條、刑法第11條前段、第28條、第31條第1項
    、第56條、第216條、第210條、第212條、第213條、第214
    條、第219條、第220條、第55條、第47條、第51條第5款、
    第9款、第37條第2項、第38條第1項第2款，判決如主文。
本案經檢察官崔紀鎮到庭執行職務。
中    華    民    國    95    年    1    月    13    日
                  刑事庭審判長法  官  謝志揚
                              法  官  湯文章
                              法  官  賴淳良
以上正本證明與原本無異。
如對本判決不服，應於送達後10日內，向本院提出上訴狀。其未
敘述理由者，並應於提出上訴狀後10日內向本院補提理由狀（須
附繕本）。
                              書記官  邱廣譽
中    華    民    國    95    年    1    月    13    日
附表：
一郵局存單掛失止付申請書上偽造之「乙○○」署押及蓋用之偽
  印文各1枚、郵政定期儲金儲戶更換印鑑申請書上偽造之「乙○○」署押及蓋用之偽印文各1枚並背面更換事項記要上蓋用
  之「乙○○」偽印文1枚、掛失補副帳戶新舊帳號通知聯上偽
  造之「乙○○」署押1枚及蓋用之偽印文3枚。
二曾裕楨名義之郵政存簿儲金立帳申請書正面及背面蓋用之「曾
  裕楨」偽印文各1枚。
三郵局存單掛失止付申請書上偽造之「陳月琴」署押及蓋用之偽
  印文各1枚、郵政定期儲金儲戶更換印鑑申請書上偽造之「陳
  月琴」署押及蓋用之偽印文各1枚並背面更換事項記要上蓋用
  之「陳月琴」偽印文1枚、掛失補副帳戶新舊帳號通知聯上偽
  造之「陳月琴」署押及蓋用之偽印文各1枚。
四郵政定期儲金本息轉存申請書上蓋用之「陳月琴」偽印文1枚
  、補發之陳月琴郵政定期儲金存單背面偽造之「陳月琴」署押
  及蓋用之偽印文各1枚。
五票號Ｄ0000000之郵局支票背面偽造之「曾裕楨」署押1枚、曾
  裕楨之郵政存簿儲金提款單上蓋用之「曾裕楨」偽印文1枚。
六郵局存單掛失止付申請書2紙上偽造之「子○○」署押及蓋用
  之偽印文各2枚、郵政定期儲金儲戶更換印鑑申請書2紙上偽造
  之「子○○」署押及蓋用之偽印文各2枚並背面更換事項記要
  上蓋用之「子○○」偽印文2枚、掛失補副帳戶新舊帳號通知
  聯2紙上偽造之「子○○」署押及蓋用之偽印文各2枚。
七郵政定期儲金整存整付指定續存局通知單2紙上蓋用之「子○○」偽印文2枚。
八補發之子○○郵政定期儲金存單2紙背面偽造之「子○○」
  署押及蓋用之偽印文各2枚。
附錄    本判決論罪科刑法條：
貪污治罪條例第5條第1項第2款
有下列行為之一者，處7年以上有期徒刑，得併科新台幣6千萬元
以下罰金：
二  利用職務上之機會，詐取財物者。
貪污治罪條例第3條
與前條人員共犯本條例之罪者，亦依本條例處斷。
貪污治罪條例第10條
犯第4條至第6條之罪者，其所得財物，應予追繳，並依其情節分
別沒收或發還被害人。
前項財物之全部或一部無法追繳時，應追徵其價額，或以其財產
抵償之。
貪污治罪條例第17條
犯本條例之罪，宣告有期徒刑以上之刑者，並宣告褫奪公權。


司法院資訊處製作；財團法人民間司法改革基金會備份。
